臺灣高等法院高雄分院刑事判決　　　　　 96年度上訴字第4號
上　訴　人　甲○○
即　被　告
指定辯護人　本院公設辯護人 李佩娟
上列上訴人因傷害致死案件，不服臺灣屏東地方法院95年度訴字
第433 號中華民國95年11月8 日第一審判決（起訴案號：臺灣屏
東地方法院檢察署95年度偵字第945 號），提起上訴，本院判決
如下：
    主  文
原判決關於甲○○部分撤銷。
甲○○共同傷害人之身體，因而致人於死，處有期徒刑參年陸月
。扣案之圓形木椅貳張、柴刀壹把 (刀頭與木柄已分離)、鋤頭
壹把均沒收。
    事  實
一、甲○○與陳盈良、謝榮一（以上2人已判決確定）於95年2月
    2日下午至晚間之某時，在屏東縣恒春鎮○○里○○路130巷
    37號謝榮一住處與詹振明共同飲酒，謝榮一因懷疑詹振明擅
    自取用其辣椒而質問詹振明，引起詹振明之不悅，2 人進而
    發生口角。詎謝榮一竟基於普通傷害之犯意，客觀上能預見
    以徒手或硬物毆他人身體會造成死亡之結果，但主觀上未能
    預見，先徒手毆打詹振明一巴掌，進而分持圓形木椅、柴刀
    之木柄毆打詹振明，在場的陳盈良、甲○○見狀，也不滿詹
    振明擅自取用物品的行為，旋與謝榮一共同基於普通傷害之
    犯意聯絡，渠等亦客觀上能預見以徒手或硬物毆打他人身體
    會造成死亡之結果，但主觀上未能預見，分由陳盈良以鋤頭
    之木柄，或徒手毆打詹振明，甲○○則徒手毆打詹振明，造
    成詹振明頭部左頂枕交界處裂傷、頭皮下多處出血、顏面多
    處瘀傷、兩上肢及後背多處大面積皮下和肌肉內出血，並因
    此不支倒地，甲○○則騎機車離去，陳盈良、謝榮一2 人續
    在現場喝酒，致詹振明於同日晚間某時至次日95年2 月3日
    凌晨2 時之間，因失血過多而死亡。嗣於95年2 月3 日凌晨
    2 時左右，陳盈良、謝榮一至附近方文君住處告知方文君：
    「謝榮一家裡死了1 個人」，方文君因此於同日凌晨2 時11
    分以電話向警方報案，警方接獲報案後趕至現場查看，發現
    詹振明已陳屍在謝榮一住處客廳內，事後警方並在現場查扣
    謝榮一所有供本件犯行所用之圓形木椅2 張、柴刀1 把 (刀
    頭與木柄已分離)、 鋤頭1 把，及另扣得紅色塑膠繩1 條、
    沾有血跡之鐵器1 片、沾有血跡之毛巾1 條、沾有血跡之上
    衣2 件（分別係陳盈良及謝榮一所有）、褲子1 件（詹振明
    所有）、米酒1 瓶、鋸子1 把。
二、案經屏東縣警察局恒春分局移送臺灣屏東地方法院檢察署檢
    察官偵查起訴。
    理  由
壹、程序部分：
一、按被告以外之人於檢察事務官、司法警察官或司法警察調查
    中所為之陳述，與審判中不符時，其先前之陳述具有較可信
    之特別情況，且為證明犯罪事實存否所必要者，得為證據，
    刑事訴訟法第159條之2亦有明定。本件證人即共犯陳盈良、
    謝榮一於警詢中所證述被告甲○○有參與圍毆被害人詹振明
    之陳述，與其等於原審所證述不記得甲○○拿何東西打詹振
    明之內容不符，本院審酌其等於警詢中所為之陳述，客觀上
    應具有較可信之特別情況，且亦為證明犯罪事實存否所必要
    ，依上開規定，證人陳盈良、謝榮一於警詢中之證言有證據
    能力。
二、又證人即共同被告陳盈良於95年2月8日之偵查筆錄、被告謝
    榮一於95年2月10日之偵查筆錄，對被告甲○○而言，俱屬
    被告以外之人於審判外之陳述，偵查筆錄亦未經共同被告陳
    盈良、謝榮一以證人之身份具結供證，被告甲○○之指定辯
    護人復否認上開筆錄之證據能力，依刑事訴訟法第158條之3
    規定，上開偵查筆錄均不得作為證據使用。
三、至證人曾玉仙於95年2月3日之2次警詢筆錄，對被告甲○○
    而言，亦屬被告以外之人於審判外之陳述，而證人曾玉仙於
    警訊時經警方測試期其酒精濃度高達1.47MG/L，且於原審審
    理中證稱：我於警詢時尚屬酒醉之狀態等語（見原審卷第15
    1頁背面），足認其上開證言之任意性亦屬可疑，不具有「
    特別可信之情況」，被告甲○○之辯護人復爭執上開警詢筆
    錄之證據能力，依刑事訴訟法第159 條第1 項規定，自不得
    作為證據。
貳、實體部分
一、訊據上訴人即被告甲○○矢口否認有上開傷害致死之犯行，
    辯稱：我是案發前1天即95年2月1日前往謝榮一住處飲酒，
    95年2月2日當天我不在場，並未出手毆打被害人詹振明云云
    。經查：
  (一)證人即共同被告謝榮一於原審結證稱：我與被害人發生口角
    後，我先打被害人一巴掌，後來我們就打起來，在旁之陳盈
    良、甲○○也有接著打被害人等語（見原審卷第117頁），
    證人即共同被告陳盈良亦於原審結證稱：謝榮一與被害人發
    生爭執進而互毆時，我與甲○○均有毆打被害人等語（見原
    審卷第122頁背面、第123頁背面）。證人謝榮一、陳盈良與
    被告甲○○並無嫌隙，謝榮一更為甲○○之表哥，均無設詞
    誣攀甲○○之動機，足認被告甲○○確於案發當時在場且有
    出手毆打被害人無訛。
  (二)被告甲○○於偵查中已供承：95年2月2日當天下午有至謝榮
    一家中喝酒，並被一名頭髮染成紅色之男子（指認是陳盈良
    ）毆打一拳後就離開等語（見偵查卷第120頁），證人陳盈
    良於原審審理中亦結證稱：我們3人（即陳盈良、謝榮一、
    陳景國）打完死者後，就喝酒，之後我與甲○○發生口角，
    就打起來，打完後，甲○○才跑掉等語（見原審卷第123頁
    背面），就上開供證情詞參互以觀，益證被告甲○○案發當
    時確有在場，且係在毆打被害人之後才離開。
  (三)證人曾玉仙於偵查中結證稱：我去的時候，有3個人在打死
    者，我知道的有謝榮一、陳盈良，另一個人我不知道名字等
    語（見偵查卷第195頁），已明確證稱係有3個人出手毆打被
    害人，雖因不知另名出手毆打者之姓名而未具體指認，然參
    酌證人即共同被告謝榮一及陳盈良上開證言，應可確認該名
    出手毆打者即為被告甲○○。至證人曾玉仙於原審審理中固
    供證：當天打死者共有幾人我不知道，但我知道有陳盈良、
    謝榮一，另外甲○○我確定不在現場云云（見原審卷第151
    頁），然核與其於偵查中及證人謝榮一、陳盈良於原審審理
    中之供證情詞不符，顯係事後迴護被告甲○○之證言，洵不
    足取。綜上，被告甲○○空言否認有毆打被害人云云，洵屬
    無稽
  (四)綜上所述，被告甲○○空言否認有毆打被害人，洵屬飾卸刑
    責之詞，殊無足採，本件事證明確，被告甲○○之犯行堪以
    認定。
二、按殺人罪與傷害致死罪，其區別之標準，乃在於犯罪行為人
    之犯意，而認定犯意，應就所調查之證據資料，本於經驗法
    則與論理方法，綜合研求，以為心證之基礎（最高法院86年
    度台上字第2278號判決意旨參見）。查本件被告甲○○、同
    案被告陳盈良、謝榮一與被害人詹振明彼此間並無深仇大恨
    ，詹振明於案發前尚且寄宿於謝榮一家中，案發當時4 人復
    一起飲酒作樂，顯見被告等人並無殺害被害人之動機。再參
    以本件純係酒後口角爭執所引起之鬥毆，且被告等人所使用
    之工具乃係圓形木椅、柴刀木柄、鋤頭木柄，皆非利器，苟
    被告等有殺人之犯意，大可以柴刀、鋤頭尖銳部分直接砍殺
    ，何須刻意避免而以木柄處毆擊，足見被告等人於行為時應
    僅有傷害之犯意甚明。至被告等於傷害被害人之後，未予送
    醫救治，實係因酒醉延誤所致（此由卷附案發後被告謝榮一
    、陳盈良之酒測值仍分別高達1.27MG/L、1.37MG/L即可得知
    ，警卷第48、50頁參見），並非主觀上預見此可能導致被害
    人死亡之結果，而故意不予救治。至證人曾玉仙於偵查中固
    指證：被告謝榮一有拿紅色尼龍繩勒被害人頸部云云，然被
    害人於法醫相驗鑑定時，頸部並無發現創傷或勒痕，有法務
    部法醫研究所（95）醫鑑定第0283號鑑定書附卷可稽（偵查
    卷第97頁背面），是證人上開指證應非真實，不足憑以認定
    被告等有殺人之犯意。又被告等之傷害行為與被害人之死亡
    間確有相當因果關係。是核被告甲○○所為，係犯刑法第
    277 條第2 項前段之普通傷害致死罪，其與同案被告陳盈良
    、謝榮一3 人間就上開犯行，有犯意聯絡及行為分擔，皆為
    共同正犯。又被告甲○○僅徒手參與圍毆被害人，因酒後一
    時失慮任由被害人倒在地上未予送醫救治，致被害人因失血
    過多而死亡，犯罪情節尚輕，若科處法定最低刑度，猶嫌過
    重，法重情輕，犯罪情狀尚堪憫恕，爰依刑法第59條規定減
    輕其刑。又被告行為後，刑法有變更，舊刑法第65條第2 項
    規定無期徒刑減輕者，為7 年以上有期徒刑，而依94年1 月
    7 日修正公布，於95年7 月1 日施行之新刑法第65條第2 項
    規定無期徒刑減輕者，為20年以下15年以上有期徒刑，被告
    行為後，法律有變更，依新刑法第2 條第1 項規定，比較新
    舊法結果，仍應適用舊刑法第65條第2 項規定較有利於被告
    ，併此明。
三、原審對被告甲○○予以論罪科刑，固非無見，惟查有罪之判
    決書，應記載事實，凡適用法令有關之事實均必須詳為記載
    ，始足為適用法令之依據，而刑法第277條第2項後段之傷害
    致人於死罪，係對於犯普通傷害罪致發生死亡結果所規定之
    加重結果犯，參酌同法第17條規定，以行為人對於普通傷害
    有犯意，而對於死亡之結果在「客觀上能預見」，但「主觀
    上不預見」者為要件，即加重結果犯以該行為對於加重之結
    果，須有客觀預見之可能，但事實上行為人係疏未預見為要
    件，此項要件應於事實欄明確認定，原判決未於事實欄認定
    載明，尚有未當，被告甲○○上訴意旨，仍執陳詞，否認犯
    罪，雖無理由，惟原判決既有上開可議，仍應由本院將原判
    決關於被告甲○○部分，予以撤銷改判；審酌被告僅因酒後
    細故爭執即動手毆打被害人，並因而致被害人大量出血而死
    亡，然考量被告甲○○雖否認犯行，但僅徒手毆打，涉案情
    節較輕，且被害人極重度脂肪肝病變、營養不良，乃造成其
    死亡之協同原因（有法務部法醫研究所95醫鑑定第0283 號
    鑑定書附卷可憑），及迄未與被害人家屬達成和解等一切情
    狀，量處如主文第2 項所示之刑。扣案之圓形木椅2 張、柴
    刀1 把 (刀頭與木柄已分離)、 鋤頭1 把，乃共犯謝榮一所
    有，且係供本件傷害致死犯行所用之物，爰依刑法第38條第
    1 項第2 款規定宣告沒收。
四、原判決對同案被告陳盈良、謝榮一部分，已判決確定，本院
    不另論列。
據上論結，應依刑事訴訟法第369條第1項前段、第364條、第299
條第1 項前段，刑法第2 條第1 項前段、第277 條第2 項前段、
第28條、第38條第1 項第2 款、刑法第59條，修正前刑法第65條
第2 項判決如主文。
本案經檢察官彭南雄到庭執行職務。
中　　華　　民　　國　　96　　年　　3 　　月　13   　　日
                  刑事第七庭    審判長法  官   莊飛宗
                                      法  官   邱明弘
                                      法  官   黃憲文
以上正本證明與原本無異。
如不服本判決應於收受本判決後10日內向本院提出上訴書狀，其
未敘述上訴理由者，並得於提起上訴後10日內向本院補提理由書
狀（均須按他造當事人之人數附繕本）「切勿逕送上級法院」。
中　　華　　民　　國　　96　　年　　3 　　月　　13　　日
　　　　　　　　　　　　　　　　　　　書記官   施耀程
附錄本件判決論罪科刑法條：
中華民國刑法第277條
傷害人之身體或健康者，處 3 年以下有期徒刑、拘役或 1 千元
以下罰金。
犯前項之罪因而致人於死者，處無期徒刑或 7 年以上有期徒刑；
致重傷者，處3 年以上10年以下有期徒刑。
